臺北高等行政法院判決
                                       100年度訴字第42號
                                     100年5月4日辯論終結
原      告　黃登賢
訴訟代理人　蕭智元律師
被      告　經濟部
代　表　人　施顏祥（部長）
訴訟代理人　曾財益
          　林錦禎
          　楊健邦
上列當事人間水利法事件，原告不服行政院中華民國99年11月12
日院臺訴字第0990105257號訴願決定，提起行政訴訟，本院判決
如下：
    主  文
原處分及訴願決定均撤銷。
訴訟費用由被告負擔。
　　事實及理由
一、事實概要：
    原告之子黃明偉（已歿）未經許可，僱用訴外人楊樹旺、王
    俊淇、何家鋐等駕駛原告所有之KOMATSU PC-400型、引擎號
    碼為6D000000000 之挖土機一部（下稱系爭挖土機），自民
    國（以下同）96年8 月17日夜間7 、8 時起至同年月23日凌
    晨1 時許，在南投縣國姓鄉○○段之河川區域公有土地上盜
    採砂石共135.78立方公尺，經台灣南投地方法院檢察署檢察
    官以96年度偵字第3721號偵查案件起訴，除原告之子黃明偉
    因於96年12月17日死亡，經台灣南投地方法院96年度易字第
    623 號刑事判決為不受理外，訴外人楊樹旺、王俊淇、何家
    鋐等則均經臺灣高等法院臺中分院98年度上易字第158 號刑
    事判決有罪確定，惟系爭挖土機並未經宣告沒收。被告遂以
    行為人楊樹旺違反水利法第78條之1 第3 款規定，而依同法
    第93條之5 規定，以99年8 月2 日經授水字第09920268290
    號處分書（下稱原處分），沒入原告所有之系爭挖土機。原
    告不服，提起訴願，遭駁回後，遂提起本件行政訴訟。
二、原告聲明求為判決撤銷訴願決定及原處分，並聲明如下：
    水利法第93條之5 規定雖屬行政罰法第21條規定之除外條款
    ，然仍有行政罰法第22條規定之適用。臺灣高等法院臺中分
    院98年度上易字第158 號判決雖認定系爭挖土機係原告之子
    黃明偉（已歿）所有，然實際上系爭挖土機係原告88、89年
    間經友人介紹向草屯鎮林桐修購入，因時間久遠，原本簽訂
    的合約已遺失，但仍有原告持有系爭挖土機的進口報單可資
    證明。至原告之子黃明偉雖於刑案偵查中表示系爭挖土機在
    內之二部挖土機為其所有云云，係因當時挖土機係由伊交予
    楊樹旺使用，故黃明偉當時所述真意，係指系爭挖土機係由
    其提供楊樹旺使用，並非指系爭挖土機係其所有。況購入挖
    土機當時，黃明偉年僅20歲甫成年，並無經濟來源及購買能
    力，不得僅以黃明偉片面為明確之供述作為認定系爭挖土機
    所有權之依據，且訴願決定書亦認定系爭挖土機係原告所有
    。然當時原告患有口腔癌須常往返醫院，系爭挖土機係訴外
    人黃明偉未經原告同意，擅自提供給楊樹旺使用，原告對於
    黃明偉提供楊樹旺使用系爭挖土機而涉嫌盜採砂石乙節，並
    不知情亦未參與，難認原告有何疏失。縱原告管理系爭挖土
    機有過失，然並未到重大程度，依行政罰法第第21條、第22
    條規定，自不得加以沒入。況本件行為人楊樹旺、黃明偉均
    無竊取土石前科，且無證據證明其明知相關法令禁止規定，
    自屬不知法規首度被查獲者，且依臺灣高等法院臺中分院98
    年度上易字第158 號判決認定採取土石數量為135.78立方公
    尺，均在150 立方公尺以下，與經濟部沒入設施或機具作業
    要點第3點第1項第4款規定不符，原處分自有違法。
三、被告聲明求為判決駁回原告之訴，並聲明如下：
　(一)按水利法第78條之1 第3 款規定，河川區域內採取或堆置土
    石應經許可始可為之，其有違反者，應依水利法第92條之2
    第7 款規定，處新臺幣100 萬元以上500 萬元以下罰鍰；另
    依水利法第93條之5 規定，違反水利法第78條之1 情形者，
    主管機關得沒入行為人使用之設施或機具，並得公告拍賣之
    。又依行政罰法第21條規定沒入之物，除同法或其他法律另
    有規定者外，以受處罰者為限，因河防安全之維護關係重大
    公共安全及利益，爰於水利法第93條之5 明定，違反水利法
    第78條之1 情形者，得沒入行為人使用之設施或機具，即屬
    行政罰法第21條所規定之除外情形。及依行政罰法第26條第
    1 項規定，一行為同時觸犯刑事法律及違反行政法上義務規
    定者，依刑事法律處罰之。但其行為應處以其他種類行政罰
    或得沒入之物而未經法院宣告沒收者，亦得裁處之。
  (二)訴外人黃明偉（已歿）僱用訴外人楊樹旺等駕駛原告所有系
    爭挖土機，自98年8 月17日夜間7 、8 時起至同年月23日凌
    晨1 時許，在南投縣國姓鄉○○段之河川區域公有土地上盜
    採砂石，有現場製作之會勘及取締紀錄可稽，因訴外人黃明
    偉及楊樹旺等人已違反水利法第78條之1 第3 款於河川區域
    內未經許可採取土石，並同時違反刑法竊盜罪，基於刑事先
    行原則，該局爰移送司法機關偵辦，案經南投地方法院檢察
    署檢察官諭令扣押系爭挖土機責付第三河川局保管。楊樹旺
    所涉嫌竊盜刑責部分，嗣經臺灣高等法院臺中分院98年度上
    易字第158 號判決有罪確定，惟系爭挖土機認尚無以刑法宣
    告沒收之必要。因系爭挖土機非違法行為人黃明偉及楊樹旺
    所有，第三河川局爰以99年4 月30日水三管字第0990200966
    0 號函請原告於文到15日內陳述意見，並敘明逾期或未復將
    依法辦理，原告雖於同年5 月檢附陳述意見書，唯僅證明系
    爭挖土機為其所有，俱未證明其無故意或過失，被告爰依據
    水利法第93條之5 規定，以原處分對原告為沒入系爭挖土機
    之處分。訴外人楊樹旺等人於河川區域內未經許可採取土石
    之行為，已經第三河川局人員會同員警當場取締並製作現場
    勘查及取締紀錄，並經刑事判決有罪確定在案，足認楊樹旺
    等人確使用系爭挖土機於河川區域內未經許可採取土石，渠
    等違反水利法第78條之1第3款之規定，已甚為明確。
  (三)按水利法第78條之1 第3 款規定，於河川區域內採取或堆置
    土石應經許可，是賦予每一個人均負有在特定區域未經許可
    不得採取土石之義務，此不因其係為自己採取或承攬或受僱
    而有異，而採取土石鮮有不使用設施或機具者，上開未經許
    可不得採取土石之不作為義務，當然亦直接規範在挖土機或
    砂石車之駕駛及機具所有權人，故挖土機或砂石車之駕駛，
    於挖採取載運土石前，或者挖土機、砂石車之所有權人，於
    出租或出借挖土機或砂石車前，自應詳細確認採取土石之地
    點是否為上開法律完全禁止之區域，或者是應經許可始得採
    取之區域，如係後者，則續應確認其許可文件所許可之採取
    區域與其實際採取之地點是否相符。訴外人黃明偉自96年8
    月17日起即使用系爭挖土機未經許可採取土石，至同年月23
    日遭員警查獲止，計使用系爭挖土機約長達7 日，則原告所
    謂系爭挖土機係遭其子擅自使用之說詞已不符常情。再以系
    爭挖土機係屬價值不斐之機具，原告迄未曾查詢該挖土機之
    下落，以及報警協助是否失竊等事實可知，系爭挖土機之交
    付其子使用，自始應為原告所知悉，自應注意該機具用途。
  (四)本件訴外人黃明偉、楊樹旺等人係以駕駛挖土機採取土石為
    業，則渠等對於河川土石依法不得擅自採取自非無知；又黃
    明偉等係利用夜間及不開燈之方式盜採砂石以防警察查緝，
    且黃明偉於案發時發見警察前來即躲避至樹叢內，更證渠等
    均明知未經許可擅自採取河川土石係屬違法行為。綜上所述
    ，渠等非屬不知法規者，故本件並無「經濟部沒入設施或機
    具作業要點」第3 點第1 項第4 款機具不予沒入之情形，被
    告依法沒入系爭挖土機之處分，並無違誤。
四、本院判斷如下：
  (一)按河川區域內採取或堆置土石應經許可，違反者，主管機關
    得沒入行為人使用之設施或機具，分別為水利法第78條之1
    第3 款、第93條之5 所規定，此乃法有明文因行為人之行為
    瑕疵，得致沒入第三人之物者，由於該第三人之物顯非違禁
    物，非屬「對物處罰」，而係帶有濃厚的「因人罰物」色彩
    。雖說此法律規定屬於行政罰法之特別法，因而在解釋上得
    以優先適用，並且該等法律在立法時也切實考慮該等違反行
    為對公益之重大不利（或之虞），但畢竟因行為人之行為導
    致第三人遭受剝奪財產權之重大不利益，在適用上應更為謹
    慎，不宜動輒以裁處沒入方式對應，以保障人民財產權，通
    常須該第三人就物之提供為違反水利法義務之行為者，有故
    意或重大過失，行政罰法第22條第1 項定有明文。尤其應參
    照社會秩序維護法第22條第2 項、第3 項規定沒入物品應符
    合比例原則之宣示。是為辦理上開沒入行為人使用之設施或
    機具之裁量基準，水利法之主管機關經濟部於95年9 月21日
    經授水字第09520209160 號令訂定「經濟部沒入設施或機具
    作業要點」，並於97年1 月10日經授水字第09720200190 號
    令修正。其中第3 點修正前規定：「有下列各款情形之一者
    ，不予沒入：（一）經法院宣告沒收者。（二）經其他行政
    機關沒入者。（三）經裁量減輕其罰鍰處分為法定罰鍰最低
    額之三分之一者。前項第三款依罰鍰最低額之三分之一計算
    之金額尾數以新臺幣千元為單位，不足千元部分，以千元計
    之。」修正後增列第1 項第4 款：「（四）屬不知法規首度
    查獲，且採取土石在一百五十立方公尺以下或堆置土石在三
    百三十立方公尺以下者。」核法規授與行政裁量權時，行政
    具有決定餘地，並可自行設定行使之標準，上開要點雖僅係
    中央主管機關對於大量而易於發生之違章行為，訂頒一致性
    之行政規則供下級機關辦理是否沒入行為人使用之設施或機
    具之裁量基準，原則上僅在行政內部生效，惟基於憲法平等
    原則產生行政自我拘束，而具有對外效力，行政法院僅能為
    有限制之審查，本院審查上開要點，認其旨在避免專斷或有
    輕重之差別待遇，係執行法律之細節性、技術性之次要事項
    ，依各該具體違章案件情節情重，而為是否沒入機具、設施
    之決定，符合比例原則，被告援用之際應查明相關事實，正
    確解釋並適用該規則，否則亦有裁量怠惰之違法。
  (二)原告之子黃明偉（已歿）未經許可，僱用訴外人楊樹旺、王
    俊淇、何家鋐等駕駛原告所有之KOMATSU PC-400型、引擎號
    碼為6D000000000 之挖土機一部（下稱系爭挖土機），自96
    年8 月17日夜間7 、8 時起至同年月23日凌晨1 時許，在南
    投縣國姓鄉○○段之河川區域公有土地上盜採砂石、經台灣
    南投地方法院檢察署檢察官以96年度偵字第3721號偵查案件
    起訴，除原告之子黃明偉因於96年12月17日死亡，經台灣南
    投地方法院96年度易字第623 號刑事判決為不受理外，訴外
    人楊樹旺、王俊淇、何家鋐等則均經臺灣高等法院臺中分院
    98年度上易字第158 號刑事判決有罪確定，惟系爭挖土機並
    未經宣告沒收等情，為兩造所不爭執，並有被告所屬水利署
    第三河川局現場勘查紀錄、黃明偉、楊樹旺、王俊淇、何家
    鋐等人證詞（被告所屬水利署第三河川局執行違反水利法現
    場取締紀錄）、烏溪土方計算實測圖、現場照片、前揭起訴
    書、刑事判決等件在卷可按，原告就系爭挖土機為其所有乙
    節，並提出該挖土機進口報單影本為憑，均可認係真實。綜
    上兩造之陳述，爭點厥為原告就系爭挖土機成為行為人楊樹
    旺違反行政法上義務行為之工具，是否有故意或重大過失；
    及行為人楊樹旺等所採取之土石數量為何，第三人之物沒入
    是否有適用裁處時經濟部沒入設施或機具作業要點第3 點第
    1項第4款之餘地？茲論述如下：
    1.原告就系爭挖土機成為行為人楊樹旺違反行政法上義務行
      為之工具，是否有故意或重大過失？
      (1)按所謂故意者，乃行為人對於違反秩序行為之構成要件
        事實，明知並有意使其發生，或預見其發生，因其發生
        不違背本意，而任其發生﹔所謂過失者，乃行為人對於
        違反秩序行為之構成要件之發生，雖非故意，但按其情
        節，應注意、能注意而不注意，以致未能預見其發生，
        或雖預見其可能發生，而信其不發生之心態。而行政罰
        法及一般行政法規，一般將過失區分為「重大過失」及
        「過失」，前者係指「顯然欠缺一般有相當思慮及經驗
        者之注意」，通常係指行為人不尋常地重大違反義務，
        例如為認識到一般人均可認識的情事、漏未考量明顯應
        斟酌的事項，而後者於民法中另又區分為「抽象過失」
        「具體過失」，於本案判斷無涉，茲不贅述。既然行政
        罰法第22條第1 項明定沒入第三人之物，以第三人就該
        物成為行為人違反行政法上義務行為之工具具有「故意
        」或「重大過失」為其要件，則此項主觀要件，亦應依
        證據認定之，如現存證據尚不足以形成高度蓋然性之證
        明度，則不利益應歸屬於主張特定法律效果之人，於本
        案中即為被告，合先敘明。
      (2)被告以：採取土石鮮有不使用設施或機具者，水利法相
        關未經許可不得採取土石之不作為義務，當然亦直接規
        範挖土機或砂石車之駕駛及機具所有權人，是以挖土機
        之所有權人，於出租或出借挖土機前，負有確認挖土機
        用途、時間及地點之義務，苟有違反，而挖土機又係用
        於非法挖取土石，即應推認挖土機之所有權人就挖土機
        成為行為人違反行政法上義務行為之工具，具有故意或
        重大過失為論據，並以此認定原告具有責任要件云云，
        雖非全然無據。惟「故意」與「過失」為兩種不同之責
        任類型，被告為處分機關，有義務說明原告之物之所以
        遭致沒收，究係出於「故意」或「重大過失」，然被告
        上開論證，逕將「故意」與「重大過失」之證明以同一
        方式論述之（均以原告有注意義務違反為前提），已非
        無誤，嚴格言之，被告上開論證僅限於推論原告有「過
        失」，對於原告是否「故意」乙節，並未提出任何證據
        或論述，且論其實際，如原告就挖土機成為違反水利法
        採取土石之工具有所認知且意欲，則與行為人楊樹旺等
        人就違反水利法之行為即有成為共謀共同正犯之虞。再
        者，依被告對於「重大過失」之推論，似將挖土機視為
        「管制物品」，所有人對之均有流向管控義務，然挖土
        機並非管制物品，被告也未說明其所謂注意義務之法律
        規章依據或原告有何先行為導致義務發生，其注意義務
        之導出，不無疑慮。被告甚至認為凡挖土機之所有權人
        只要未於交付挖土機前，釐清挖土機用途者，一律皆屬
        重大違反義務，無庸再為其他具體情狀之斟酌，然則若
        此，法律何必區分「重大過失」或「過失」不同概念？
        況且，本件原告與聘雇行為人楊樹旺駕駛挖土機採取砂
        石之黃明偉為父子，原告與黃明偉生前住所地相同（均
        為南投縣國姓鄉○○路○ 段5 號），黃明偉復已成年，
        原告所稱黃明偉未經其同意而「擅自使用系爭挖土機」
        ，徵諸社會常情，父子同居共財，非無可能；雖被告指
        稱訴外人黃明偉擅自使用系爭挖土機挖取土石長達7 日
        ，原告竟未報警查詢該挖土機下落，顯然知悉該挖土機
        業為其子黃明偉所使用，自應注意機具用途云云，但衡
        諸父子情誼，要求原告事後發現其子黃明偉擅自使用系
        爭挖土機，即應報警究辦，否則即為重大義務違反，而
        應沒入該機具，毋寧失之過苛。
      (3)本件囿於偵辦行為人楊樹旺刑事相關責任之初迄刑事案
        件終結，始終認定系爭挖土機為訴外人黃明偉所有，此
        觀諸卷附黃明偉、楊樹旺等人筆錄以及前揭起訴書、刑
        事判決等件即明，而取得原告系爭挖土機之訴外人黃明
        偉又已往生，無從再為事實查證，依現存卷證資料所示
        ，原告就系爭挖土機供為違反水利法採取土石工具乙節
        是否出於「故意」或「重大過失」，實無從形成高度蓋
        然性之證明度資確認該項主觀要件之存在。
    2.行為人楊樹旺等所採取之土石數量為何？第三人之物沒入
      是否有適用裁處時經濟部沒入設施或機具作業要點第3點
      第1項第4款之餘地？
      (1)行為人楊樹旺等人所採取之土石數量，依卷附被告製作
        之烏溪土方計算實測圖所示，合計挖掘土石180.95立方
        公尺，惟所查獲堆置土石量則僅135.78立方公尺，二者
        有所誤差。由於挖掘土石數量係以挖掘地之面積與挖掘
        底部與地面落差高度相乘計算體積，由於地表凹凸、結
        構緊致鬆散不同，上開挖掘量顯係以平均值為其概算，
        而堆置土石量則有實體可供評量，既無證據顯示行為人
        楊樹旺等已將採取之土石他運，採取之土石量自應以堆
        置量為計算依據，而非以挖掘量為據，是應認行為人楊
        樹旺等人所採取之土石量為135.78立方公尺，而非被告
        所指之180.95立方公尺，此節經台灣高等法院台中分院
        刑事案件亦同此認定，有前揭刑事判決書可憑。
      (2)裁處時「經濟部沒入設施或機具作業要點」第3 點第1
        項第4 款規定「屬不知法規首度查獲，且採取土石在一
        百五十立方公尺以下或堆置土石在三百三十立方公尺以
        下者。」者，採取土石機具設施無庸沒入，已如前述。
        由於水利法第93條之5 所規定物之沒入，明顯帶有「因
        人罰物」之色彩，上開「屬不知法規首度查獲」條件之
        設定，於物屬於行為人時，此條件同歸屬於行為人，並
        無疑義；但當物為第三人所有時，此條件究應係歸屬行
        為人具備，抑或第三人具備，始得免予沒入，容非無疑
        。鑑於上開裁處沒入規定之增設，以是否知悉法規及首
        度查獲與否，又以土石採取、堆置量為是否沒入機具之
        標準，顯然均為比例原則之體現，只是前者係以「主觀
        惡性」為準據，後者則以「客觀行為危害程度」依據，
        而第三人除對物之提供有責任（故意或重大過失）外，
        原則上對違反義務行為要屬無責（否則即應論認為行為
        人，而非第三人），是在違反義務行為之主觀惡性上，
        原屬無從評估（第三人不可能有所謂不知法規首度查獲
        的問題），而行為人主觀惡性又與第三人無涉，其所以
        能評估為是否應沒入第三人機具者，限於行為人客觀行
        為危害程度，且畢竟係因行為人之行為導致第三人可能
        遭受剝奪財產權之重大不利益，在沒入機具與否之判斷
        上應更為謹慎，是以，裁處時經濟部沒入設施或機具作
        業要點第3 點第1 項第4 款於沒入第三人之物與否判斷
        時，宜從寬不再將「行為人屬不知法規首度查獲」列入
        考量，而單純以行為人挖取或堆置土石量為沒入與否之
        準據，俾為人民財產權之保障與河川環境安全之保護間
        為一適當折衷之協調。
      (3)本件行為人楊樹旺採取土石量既為150 立方公尺以下，
        而判斷是否應沒入者又係第三人所有之物，揆諸裁處時
        「經濟部沒入設施或機具作業要點」第3 點第1 項第4
        款規定及上開說明，行為人楊樹旺等是否為首度查獲且
        不知法規，即無庸再為論證，應認原告所有之系爭挖土
        機合於上開規定，免予沒入。
五、綜上所述，原告就系爭挖土機供為違反水利法採取土石工具
    乙節是否出於「故意」或「重大過失」，真偽不明，不利益
    歸於被告，依行政罰法第22條規定，原非得對之沒入系爭挖
    土機；且原處分未切實審酌裁處時經濟部沒入設施或機具作
    業要點第3 點第1 項第4 款於應否沒入第三人之物時，應如
    何為合於規則所示比例原則原意之裁量，亦有裁量怠惰之違
    法。從而，原處分有上開違法之處，訴願決定均未審查，予
    以維持，亦有未合，原告訴請撤銷，為有理由，應予准許。
據上論結，本件原告之訴為有理由，依行政訴訟法第98條第1 項
前段，判決如主文。
中　　華　　民　　國　　100　 年　　5　　 月　　25　　日
                    臺北高等行政法院第一庭
                              審判長法  官　王立杰
                                    法  官　許麗華
                                    法  官　楊得君
上為正本係照原本作成。
如不服本判決，應於送達後20日內，向本院提出上訴狀並表明上
訴理由，如於本判決宣示後送達前提起上訴者，應於判決送達後
20日內補提上訴理由書（須按他造人數附繕本）。
中　　華　　民　　國　　100　 年　　5　　 月　　25　　日
           　　　　　　　           書記官  徐子嵐